【裁判字號】    89,重上,244
【裁判日期】    890808
【裁判案由】    不動產所有權移轉登記
【裁判全文】
台灣高等法院民事判決  八十九年度重上字第二四四號
    上  訴  人  甲○○
    訴訟代理人  劉陽明律師
                陳璧秋律師
                林麗芬律師
    被上訴人    乙○○      住.
右當事人間請求不動產所有權移轉登記事件，上訴人對於中華民國八十九年四月二十
九日臺灣臺北地方法院八十八年度重訴字第二三三八號第一審判決提起上訴，本院判
決如左：
    主    文
上訴及假執行之聲請均駁回。
第二審訴訟費用由上訴人負擔。
    事    實
甲、上訴人方面：
一、聲明：
(一)原判決廢棄。
(二)被上訴人應將其所有坐落台北市○○區○○段四小段第二七一地號，地目：建，
    面積二公畝六七平方公尺，持分六六七五分之八六０土地，及其上建物門牌號碼
    ：台北市大安區○○○路○段七十五號，建號一一○三，面積：全部，以及門牌
    號碼為同市區路段第七十三號地下室，建號：一一○二，持分全部之所有權移轉
    登記與上訴人。
(三)願供擔保請准宣告假執行。
二、陳述：除與原判決記載相同者，茲引用外，補陳略稱：
(一)系爭保證書之約定未過度限制被上訴人之自由權、財產權及生存權，並無違背公
    共秩序或善良風俗。
(二)上訴人自認系爭保證書之法律關係，為「附停止條件之贈與契約」，則依被上訴
    人所為主張，適用修正前之民法第四百零八條第二項之規定，及最高法院四十一
    年台上字第一七五號判例意旨，被上訴人亦不得撤銷贈與，並受贈與契約之拘束
    ，負有移轉登記使生贈與效力之義務。
(三)上訴人主張系爭保證書為附有停止條件之無名契約，並主張被上訴人負有不作為
    之義務，其間並無矛盾情事。
(四)被上訴人確有違反系爭保證書之情事。
(五)審酌雙方經濟情形，上訴人每月僅有房屋租金新台幣  (下同)四萬餘元之租金收
    入，經扣除二百萬元房屋貸款每月需負擔一萬三千餘元之貸款本息後，所剩不多
    ，又需負擔兒子之教育補習費用，及家人之生活費用，已捉襟見絀，此有放款借
    據、查詢單、學生證等可稽。反觀被上訴人就系爭房屋每月有八萬元租金收入，
    完全供個人自己花用，對子女之教育及生活費用，完全置之不理。原判決對雙方
    懸殊之經濟情形未加聞問，反認被被上訴人之財產權被剝奪云云，顯不足採。
乙、被上訴人方面：
一、聲明：駁回上訴。
二、陳述：除與原判決記載相同者，茲引用外，補陳略稱：
(一)兩造婚姻已不存在，上訴人是以訴訟達成判決離婚的目的。
(二)系爭房屋已經查封，定於民國  (下同)八十九年七月十九日要拍賣，我已繳二百
    萬的清償提存金，但系爭房屋並未撤封。
    理    由
一、本件上訴人起訴主張：兩造婚姻關係不佳，時有爭執，被上訴人更與訴外人陳美
    珠過從甚密，後經雙方親友調解，被上訴人遂於八十三年四月二十二日簽下保證
    書，言明「本人乙○○自八十三年四月二十二日決定不在外面玩女人，在於今日
    起決定不再與陳美珠來往，如果食言，乙○○願於（意）放棄財產給太太」等語
    ，詎被上訴人仍一犯再犯，在外玩女人，並與訴外人陳美珠、張金蘭同居，是條
    件業已成就，被上訴人應依約將其財產移轉與上訴人。
二、被上訴人則以保證書僅為安撫上訴人之用，並無上訴人所指之行為，且亦已撤銷
    該贈與之意思表示等語置辯。
三、經查上訴人主張被上訴人於八十三年四月二十二日簽立前揭保證書並交付予上訴
    人之事實，業據其提出保證書一件為證，並為被上訴人所不爭執，應信為真實。
    按「表意人無欲為其意思表示所拘束之意，而為意思表示者，其意思表示，不因
    之無效。但其情形為相對人所明知者，不在此限。」民法第八十六條定有明文。
    本件被上訴人雖辯稱其簽立保證書時僅為安撫上訴人，內心真意與保證書內容並
    非相同，惟此為上訴人所否認，被上訴人復未能舉證上訴人明知被上訴人無欲為
    其意思表示所拘束，則揆諸前揭法條，縱被上訴人內心真意確實有所保留，其於
    保證書上所為之意思表示，亦不因之而無效，被上訴人仍應受此意思表示即保證
    書之內容所拘束，足堪認定。
四、次按民法第七十二條所謂法律行為有背於公共秩序或善良風俗者無效。乃指法律
    行為本身違反國家社會一般利益及道德觀念而言。又法律行為是否違反公序良俗
    ，應就法律行為之內容，附隨情況以及當事人之動機、目的及其他相關因素客觀
    地綜合判斷，並應以社會上通常合理之人的共同價值確信為判斷基礎。經觀諸系
    爭保證書之內容所載，被上訴人係承諾「不在外面玩女人」、「不再與特定對象
    陳美珠繼續來往」，非但有悔過之意味，並顯示該「陳美珠」特定對象已對兩造
    婚姻造成殺傷破壞力，而由被上訴人亦自願書立不再與陳女來往該節，亦可證渠
    二人間之交往確已影嚮兩造間當時婚姻生活之互信，而夫妻間互負忠實之義務，
    乃社會當然之理，從而，上訴人要求被上訴人不得違反忠實義務在外有玩女人之
    行為，並斷絕與目前所知特定對象陳美珠之來往，意即在維繫個人婚姻，與國家
    社會一般利益無關，自難認有違背「公共秩序」，且亦為被上訴人在法律上所當
    然應盡之義務，並無違一般道德正義觀念或「善良風俗」。被上訴人被要求不得
    在外玩女人，未逾越法律上應盡之忠實義務，其自由難謂受有過度限制。系爭保
    證書至多僅涉及個人利益，又人民之財產權並非一種絕對之權利，系爭保證書之
    簽訂，係出於被上訴人之同意，與憲法保障生存權之精神亦不相違背，況被上訴
    人四肢頭腦健全，且有謀生能力，亦為被上訴人所不爭執，殊難認其因無不動產
    ，生活即會陷入絕境，故被上訴人之財產權、生存權亦未有過度受限制或剝奪之
    情形。
五、又關於系爭保證書之法律性質，上訴人主張係附停止條件之無名契約，被上訴人
    則認為係附停止條件之贈與契約。按有名契約規範的功能，一方面以強制規定對
    契約類型作規整，另一方面則以任意規定對契約類型作補充，其目的在降低交易
    成本，維持私法秩序安定，因此除非有契約條款內容與有名契約類型特徵不相容
    ，或有當事人合意排除的情形，在解釋具體契約時，即應優先適用有名契約類型
    。經查本件系爭保證書之內容，係將「乙○○願於（意）放棄財產給太太」此一
    法律效果，繫於「不在外面玩女人」、「不再與陳美珠來往」之不確定是否發生
    之客觀事實，探求當事人真意，應係指被上訴人有與其他女人發生超友誼關係，
    足以破壞婚姻生活情形為其條件之成就，則被上訴人願無償「放棄財產給太太」
    ，核與民法第九十九條第一項附停止條件法律行為之規定及第四百零六條贈與行
    為之規定相符，應認系爭保證書之性質為附停止條件之贈與契約。否則單純限制
    被上訴人交友自由權利，則非法所許。
六、經查上訴人主張：被上訴人於簽立系爭保證書後仍一犯再犯，在外玩女人，並與
    訴外人陳美珠、張金蘭同居，是條件業已成就，被上訴人應依約將其財產移轉與
    上訴人云云，固據提出電話錄音、高速公路回數票、及上訴人本人之自述書等影
    本為證，惟為被上訴人所否認，電話錄音內容亦無法證明其有與其他女人發生超
    友誼行為，況上訴人對於被上訴人確有如保證書所稱「在外面玩女人」或「再與
    陳美珠來往」等情形，復未能舉證以實其說，從而上訴人主張系爭保證書所約定
    條件業已成就云云，殊難認為真實。
七、綜上所述，系爭保證書之停止條件並無過度限制被上訴人自由，或侵害被上訴人
    於憲法上所保障之自由權之情形，亦未違反民法第十七條第二項之規定，且系爭
    條件之成就，被上訴人所應負之贈與義務，亦難認有侵害被上訴人之財產權及生
    存權情形，是兩造關於系爭保證書之約定應認為有效，惟因上訴人尚未舉證證明
    被上訴人確有如保證書所稱「在外面玩女人」或「再與陳美珠來往」影響夫妻生
    活對性的忠誠義務等情形，從而上訴人主張系爭保證書停止條件業已成就，被上
    訴人應依保證書之約定，移轉上訴人聲明所主張之不動產予上訴人，即屬無據，
    應予駁回。原審為上訴人敗訴之判決，並無不合。上訴意旨指摘原判決不當，求
    予廢棄改判，為無理由，應予駁回。又上訴人之請求，既無理由，其假執行之聲
    請亦失所附麗，上訴人於本院審理中，陳明願供擔保請准宣告假執行，即屬無據
    ，應併予駁回。
八、本件事證已臻明確，兩造其餘攻擊防禦方法，核與判決結果無影響，毋庸一一論
    述，附此敘明。
九、據上論結，本件上訴為無理由，依民事訴訟法第四百四十九條第一項、第七十八
    條，判決如主文。
中      華      民      國    八十九    年      八      月      八      日
                            臺灣高等法院民事第二庭
                                審判長法  官  尤  豐  彥
                                      法  官  梁  玉  芬
                                      法  官  魏  麗  娟
右正本係照原本作成。
如不服本判決，應於收受送達後二十日內向本院提出上訴書狀，其未表明上訴理由者
，應於提出上訴後二十日內向本院補提理由書狀（均須按他造當事人之人數附繕本）
上訴時應提出委任律師或具有律師資格之人之委任狀；委任有律師資格者，另應附具
律師及格證書及釋明委任人與受任人有民事訴訟法第四百六十六條之一第一項但書或
第二項（詳附註）所定關係之釋明文書影本。
中      華      民      國    八十九    年      八      月      十      日
                                      書記官  曾  瓊  安
附註：
民事訴訟法第四百六十六條之一（第一項、第二項）：
對於第二審判決上訴，上訴人應委任律師為訴訟代理人。但上訴人或其法定代理人具
有律師資格者，不在此限。
上訴人之配偶、三親等內之血親、二親等內之姻親，或上訴人為法人、中央或地方機
關時，其所屬專任人員具有律師資格並經法院認為適當者，亦得為第三審訴訟代理人
。


司法院資訊處製作；財團法人民間司法改革基金會備份。
